【裁判字號】    98,重訴,91
【裁判日期】    981022
【裁判案由】    確認抵押債權不存在
【裁判全文】
臺灣臺南地方法院民事裁定              98年度重訴字第91號
原      告  甲○
訴訟代理人  游文華律師
被      告  乙○○
訴訟代理人  黃小舫律師
            李文禎律師
            黃如流律師
上列當事人間請求確認抵押債權不存在事件，經本院於民國98
年9月30日言詞辯論終結，判決如下：
    主      文
確認原告甲○與被告乙○○間就坐落臺南縣大內鄉○○○段第一
三八之一四地號、台南縣大內鄉○○○段第一三八之一六地號、
台南縣大內鄉○○○段第一三八之三九地號、台南縣大內鄉○○
○段第一三八之四四地號土地，於民國九十年三月五日在臺南縣
麻豆地政事務所所設定權利價值新臺幣陸佰萬元之抵押權所擔保
之債權不存在。
被告乙○○應將前項抵押權設定登記予以塗銷。
訴訟費用新臺幣陸萬零肆佰元由被告負擔。
    事實及理由
壹、程序方面：
  (一)按因不動產之物權或其分割或經界涉訟者，專屬不動產所在
    地之法院管轄，民事訴訟法第10條第1項定有明文。又請求
    塗銷土地之抵押權設定登記，顯在行使土地所有人之除去妨
    害請求權，自係因不動產物權涉訟，應專屬該不動產所在地
    之地方法院管轄，最高法院86年度臺上字第1421號裁判要旨
    參照。本件被告住所地雖位於高雄市○○區○○路385號，
    惟原告以抵押權所擔保之債權不存在為由，請求塗銷抵押權
    登記，即屬行使土地所有人除去妨害請求權之不動產物權訴
    訟，應專屬不動產所在地之法院管轄，而本件原告請求塗銷
    抵押權登記之土地坐落於臺南縣，揆諸上開說明，自應專屬
    本院管轄。
  (二)按確認法律關係之訴，非原告有即受確認判決之法律上利益
    者，不得提起之，確認證書真偽或為法律關係基礎事實存否
    之訴，亦同，此為民事訴訟法第247條第1項所明定。又民事
    訴訟法第247條所謂即受確認判決之法律上利益，係指因法
    律關係之存否不明確，致原告在私法上之地位有受侵害之危
    險，而此項危險得以對於被告之確認判決除去之者而言，故
    確認法律關係成立或不成立之訴，苟具備前開要件，即得謂
    有即受確認判決之法律上利益，最高法院著32年上字第3165
    號、42年臺上字第1031號判例意旨可資參照。本件原告起訴
    主張確認被告就原告所有不動產設定抵押權所擔保之抵押債
    權不存在，此為被告所否認，是則兩造間之債權債務關係存
    否既不明確，致原告在私法上之地位有受侵害之危險，揆諸
    上開說明，原告提起本件確認之訴，自難謂其無即受確認判
    決之法律上利益，故其提起本件訴訟，應准許之。
  (三)按不變更訴訟標的，而補充或更正事實上或法律上之陳述者
    ，非為訴之變更或追加，民事訴訟法第256條定有明文。本
    件原告起訴時之聲明第一項原主張：「請求確認被告就台南
    縣麻豆地政事務所於民國90年3月5日登記對原告所有不動產
    設定之金額新台幣（下同）6,000,000元之抵押權不存在」
    ，嗣於本院98年7月1日以書狀請求更正聲明第一項為：「請
    求確認被告就台南縣麻豆地政事務所於90年3月5日登記對原
    告所有不動產設定之金額6,000,000元之抵押債權不存在」
    ，依上開規定，係屬更正事實上陳述，自應予以准許。
貳、實體部分：
一、原告起訴主張：
  (一)本件兩造間所設定之抵押權，即屬一般抵押權此有他項權利
    證明書可證，承上所述，一般抵押權必須在抵押權成立時及
    實行抵押權時，被擔保之債權均有效存在，抵押權始有效力
    。本件系爭抵押權於設立登記時，兩造間並無債權債務存在
    ，此於抵押權設定契約書聲請登記以外之約定事項欄中，另
    有「實際上雙方並無債務之糾紛」且債務清償日期與權利存
    續期限均記載為「不定期」之記載為憑；因此，被告對於原
    告既然沒有債權存在，被告之抵押權即無由成立。又本件抵
    押權之設定，係因訴外人即原告配偶洪榮成經營之鎧宏企業
    有限公司，於89年間遭人倒帳資金周轉困難，原擬將系爭不
    動產出售與被告，嗣因故未成立買賣，被告或係設定最高限
    額抵押，然卻設定無債權之一般抵押，此不利益應由被告自
    行承擔。
  (二)被告雖有提出匯款明細表及匯款委託書影本11紙，主張對原
    告有債權存在。一般人匯款進入他人帳戶之原因甚多，並非
    僅有借錢予該帳戶之所有人，始會將錢匯入借款人之帳戶，
    而該匯款查係供上開鎧宏企業公司週轉款項，原告僅係提供
    帳戶而已，故被告將錢匯入原告之帳戶一事，並不足以作為
    證明與兩造有借貸關係存在之直接證據，何況被告亦自承僅
    與原告配偶往來，尚難認原告與被告間存在借貸關係，且兩
    造間在抵押權設定時已有「實際上雙方並無債務之糾紛」之
    記載，更足證被告對原告並無借款債權存在。鈞院98年4月9
    日97年度南簡字第1447號確認本票債權不存在之訴民事判決
    ，業於98年5月13日確定，亦同此見解。
  (三)被告於鈞院96年度拍字第1617號主張抵押債權為四張本票，
    而本案初主張為匯款1千餘萬元，其後復主張數千萬元已難
    盡信，且於答辯（一）狀被告所提出之匯款委託書及明細表
    ，金額總共10,578,626元，此事縱使能證明被告有將款項匯
    給原告，但亦僅能說明兩造間有資金往來，尚不足證明被告
    對原告有借款債權存在，已如上述。更何況原告自90年起至
    目前止，已陸續支付被告超過上述之金額，其詳細如下：
    1.90年間以支票支付被告共2,933,315元。
    2.91年間以支票支付被告共1,954,809元。
    3.92年間以支票支付被告共2,578,442元。
    4.另自94年起至95年止以現金匯款給被告共4,800,000元。
    合計原告共支付被告12,266,566元，實已超被告匯給原告之
    金額新台幣10,578,626元，因此就算兩造間資金往來，原告
    曾收受被告之資金，但原告也相對給付被告超過之金額，顯
    見原告已無積欠被告任何款項，亦即被告對原告已無任何債
    權存在。
  (四)對於被告答辯所為之陳述：
    1.被告就本案抵押權債權金額前後多次敘述相互矛盾歧異：
      被告於98年2月17日所具答辯狀載述以「…本件原告於
        89年間起，與其夫（註：洪榮成，於95年12月16日亡故
        ）向被告借款上千萬元，此有附呈之明細表及匯款單11
        紙可證，90年3月5日因原告及其夫無法清償，始由原告
        提供系爭之土地設定本件抵押權，…。」（見答辯狀第
        2頁），而由該書狀附表知，被告所稱之抵押債權額，
        共10,578,626元。然系爭抵押權所擔保之範圍僅
        6,000,000元，是以上開匯款是否確為抵押債權，已有
        可疑。
      詎被告於96年度拍字第1617號聲請拍賣抵押物事件，其
        於96年9月29日所提出之民事聲請裁定拍賣抵押物狀則
        載述以：「緣相對人（即本案原告）向聲請人（即本案
        被告）借用6,000,000元，約定清償期為不定期，利息
        遲延利息，違約金均無，並以相對人所有如附表所示之
        不動產設定抵押權為擔保，並登記在案。…」（見聲請
        狀二、（二）），並檢具如下本票四張作為抵押債權之
        表示：(1)發票日90年4月3日，到期日90年4月30日，票
        面金額945,000元；(2)發票日90年4月3日，到期日90 年
        4月30日，票面金額914,639元；(3)發票日90年4月3日，
        到期日僅記載90年而未載月日，票面金額2,528,718 元
        ；(4)發票日90年3月5日，到期日90年4月5日，票面金額
        210萬元，共計6,488,357元·然而以上開本票四張作為
        抵押債權有所疑義者為：(1)何以648餘萬元之債權僅設
        定6,000,000元之抵押權，既有本票到期日之記載，竟
        又於前之聲請狀表示：「約定清償期為不定期」，兩相
        矛盾；(2)何以於擔保不足之情形下，又為「利息、遲延
        利息、違約金均無」與社會經驗事實明顯悖離；(3)本件
        係一般抵押權而非最高限額抵押權，何以本件抵押權於
        90 年3月2日送件申請登記，於90年3月5日登記完成，
        而其抵押債權竟係發生在後，發票日分別為90年4月3日
        ，90 年3月5日之本票債權？（抵押押權設定契約及拍
        賣抵押物聲請本票影本請見原證2號）。且前揭本票四
        張其中(一)2.(1)、(2)所示票面金額分別為945,000元及
        914,639元之二張本票業經鈞院97年度南簡字第1447號
        確認本票債權不存在民事判決以對原告本票債權不存在
        ，判決並因被告未上訴而業於98年5月13日確定，此益
        徵被告就系爭抵押權其抵押債權不存在。
      被告於96年9月29日聲請拍賣抵押物裁定，經裁定准予
        拍賣後，嗣於97年6月25日具狀聲請強制執行，卻於民
        事聲請強制執行狀中記載債權金額為5,228,718元，而
        所附之債權憑證為如下三張本票：(1)發票日90年3月5日
        ，到期日90年4月5日票面金額210萬元（同上(一)2.(4)所
        示本票）；(2)發票日90年4月3日，到期日僅記載90年而
        未載月日，票面金額2,528,718元（同上(一)2.(3)所示本
        票）；(3)發票日90年4月2日，到期日90年4月30日，票
        面金額60萬元，共計5,228,718元。果爾，則(1)被告於
        98 年2月17日、96年6月29日、97年6月25日具狀所表示
        之抵押債權其種類、依據與發生日期以及債權金額俱不
        相同；(2)其中98年2月17日所具答辯狀其編號11之匯款
        2,010,000元日期係90年3月5日，已在申請抵押權登記
        之90年3月2日之後；而96年6月29日所具聲請拍賣抵押
        物狀與97年6月25日所具聲請強制執行狀中所附本票其
        發票日分別為90年4月3日、90年3月5日、90年4月2日，
        亦均在90年3月2日之後，均不足作為本件抵押債權；(3)
        於98年2月17日所具答辯狀之90年3月5日匯款2,010,000
        元以外之其餘10筆匯款，復與抵押權設定契約書上載「
        實際上雙方並無債務之糾紛」意旨歧異。是知本案抵押
        債權確實不存在。
    2.被告已自陳本案設定時無抵押債權之設定，而設定目的係
      在取得抵押標的物土地所有權之流押約定：
      被告於98年6月5日所提出之答辯(二)狀一、中載述以：「…
      本件抵押權設定登記時，…雙方當時亦未指明本件抵押權
      所擔保者為何筆債務，…」並於同書狀三、中載述以「抵
      押權設定契約書約定事項欄約定：「本件抵押權係因權利
      人對於本筆土地擁有全部權利，實際上雙方並無債務之糾
      紛義務人需盡所有權移轉之義務」，其含意係指義務人（
      即原告）無法如期償還抵押債務時，原告應將系爭抵押物
      之所有權移轉登記為被告之名義，…」（見答辯狀（二）
      狀第2頁），顯見1.本件抵押權設定登記時確無抵押債權
      為基礎；2.本件抵押權設定之目的不在擔保債務，而在避
      免抵押標的物移轉他人，且俟機得將「抵押標的物之所有
      權移轉登記為被告之名義」。因知被告所為答辯無理由。
  (五)並聲明：1.請求確認被告就台南縣麻豆地政事務所於90 年3
    月5日登記對原告所有如附表（一）之不動產所設定之金額
    600萬元之抵押債權不存在；2.請求判命前項抵押權應予塗
    銷。
二、被告則以：
  (一)本件原告與被告間之金錢借貸關係，往來甚久，累計至92年
    初之金額為新台幣數千萬元以上，此有匯款單可供查證，本
    件抵押權設定登記時，原告積欠之金額亦不僅所擔保之600
    萬元，雙方當時亦未指明本件抵押權所擔保者為何筆債務。
    本件原告既不否認曾清償欠款1,226萬餘元，顯見雙方之間
    確有借貸之關係存在，否則原告以支票或匯款之方式清償債
    務，又係為何緣故？具見原告辯稱雙方之間之借貸關係不存
    在為無可取。
  (二)抵押權設定契約書約定事項欄約定「本件抵押權係因權利人
    對於本筆土地擁有全部權利，實際上雙方並無債務之糾紛義
    務人需盡所有權移轉之義務」，其含意係指義務人（即原告
    ）無法如期償還抵押債務時，原告應將系爭抵押標的物之所
    有權移轉登記為被告之名義，雙方間之債權債務清楚，並無
    爭議而言，原告斷章取義，且將「無糾紛」解讀為「債務不
    存在」，與約定原意相去甚遠。
  (三)如前所述，雙方於抵押權設定登記時之債權債務金額不僅
    6,000,000元，至事後原告有清償部分之款項，然則依民法
    第322條第1項第2款之規定，債務人對一人負擔數筆債務，
    而甚給付金額不足以清償全部債額時，且清償債務時未依同
    法第331條之規定指定抵充之債務者，應依該款之規定抵充
    ，如數筆債務均已屆清償期者，以擔保物最少者優先抵償。
    依此規定及舉重以明輕之法則可知，數筆債務，如有無抵押
    擔保者，應先抵充，此後再依擔保之多寡定其順序，應無疑
    義。本件原告為清償時，並未指定清償何筆債務，則依上述
    規定，應認以未抵押之債務先行抵充，則原告清償之上述金
    額，經抵充後其餘額仍逾600萬元，足認本件原告之抵押權
    所擔保之債務尚未受償，原告請求確認抵押權不存在即屬無
    據。
  (四)再抵押權為物權，依民法第758條之規定，經書面登記，即
    生效力，再依同法新修訂第759條之1第1項規定，不動產物
    權經登記者，推定登記權利人適法有此權利，依此法理，可
    知被告之抵押權既經登記，已生法定之效力，在未塗銷之前
    ，難謂為不存在，是原告之請求為於法無據。
  (五)依一般常理，雙方之間如果沒有借貸關係或其他任何債權存
    在，土地所有權人不可能會提供土地設定抵押權予任何人以
    擔保自己或第三人之債務，本件設定抵押權所擔保債權之債
    權人復為匯錢予原告之被告，且為本票持有人，而原告又何
    以自己或授權洪榮成簽發本票並交予被告，則在此情狀下，
    謂雙方無借貸關係存在，實有悖於常理。
  (六)退而言之，縱認本件無法証明兩造間有直接之借貸關係或原
    告之夫係無權代理，本件原告仍應負表見代理人之責任。蓋
    ，如首揭原告之主張及陳述可知，訴外人洪榮成交付系爭之
    本票予被告向被告借款，本票上蓋有原告之印鑑章，且原告
    自行申請並交付印鑑証明書，及印鑑章、土地所有權狀予訴
    外人洪榮成交由代書辦理本件之抵押權設定登記，被告於設
    定抵押前曾按訴外人洪榮成之指示，將借款先行匯入原告帳
    戶，兼以原告曾開立本票交由訴外人洪榮成持向被告借款（
    惟已還）及以支票償還欠款之事實。上開事實已足使被告信
    任訴外人洪榮成以原告名義借款，係經原告之同意或授權，
    則原告至少亦有民法第169條所規定之「由自己之行為表示
    以代理權授與他人」之情事，因此，原告對被告亦應負授權
    之責任。
  (七)對於原告主張所為之答辯：
    1.被告於抵押權設定登記時，雙方已有債權債務之金額1057
      萬餘元，何以設定抵押之抵押權擔保範圍為600萬元，乃
      因被告認系爭擔保物之價值約值600萬元，且不願負擔過
      高之地政登記規費而為，原告就此之質疑，並無足取。
    2.本件係先有債權之存在，始設定抵押權，且債權之發生並
      非單一次數，因此於設定時，為免麻煩，始載為不定期，
      以便可隨時催討。而在擔保不足之情形下，約定利息、遲
      延利息、違約金均無，此適與社會經驗法則相符，蓋擔保
      物擔保本金債權已有不足，再增列利息，遲延利息、違約
      金又有何益。又關於系爭抵押權登記完成日為90年3月5日
      ，而本票之發票日有90年4月3日及90年3月5日者，均係在
      抵押權設定登記完成之後，惟系爭本票，係被告於匯款數
      筆後，始由原告將當時之債權額簽發復文予被告，實際上
      該等本票所發生之原因關係，早於90年3月5日前即已發生
      。末者，面額945,000元及914,639元之本票，固經另案民
      事判決本票債權不存在確定，然本票債權不存在不等於借
      貸關係不存在，被告匯款予原告為存在之事實，不容否認
      ，本件雙方非屬至親被告自無無緣無故匯款予原告之可能
      ，雙方互無生意上之往來，則除借貸之外，要難認有其他
      匯款之可能性。
  (八)並聲明：原告之訴駁回。
三、兩造不爭執事項：
  (一)對於匯款單11紙之形式上真正不爭執。
  (二)對於台南縣麻豆地政事務所於90年3月5日登記對原告所有不
    動產設定之金額6,000,000元之抵押權之他項權利證明書、
    抵押權設定契約書、土地登記申請書之形式上真正不爭執。
四、兩造爭執事項：
  (一)被告對於原告於90年3月5日就系爭土地設定抵押權所擔保之
    抵押債權是否存在？
五、得心證之理由：
    本件原告主張兩造間無任何債權債務關係存在，系爭抵押權
    所擔保之債權不存在乙節，為被告所否認，是本件爭點即為
    ：被告設定之系爭抵押權所擔保之債權是否存在？茲論述如
    下：
  (一)按當事人主張有利於己之事實者，就其事實有舉證之責任，
    民事訴訟法第277條前段定有明文。又按確認法律關係不存
    在之訴，如被告主張其法律關係存在時，應由被告負舉證責
    任，最高法院42年台上字第170號判例要旨可資參照。又事
    實為法律發生之特別要件者，在消極確認之訴應由被告就其
    存在負舉證之責任，在其他之訴應由原告就其存在負舉證之
    責，司法院院字第2269號解釋意旨可資參照。本件原告起訴
    主張其與被告間就不動產設定抵押權所擔保之債權不存在，
    並請求塗銷系爭抵押權設定登記，為確認法律關係不存在之
    消極確認之訴，被告就抵押債權存在之情事，應先負舉證責
    任，苟未能舉證，則訴訟上之不利益即應歸於被告。
  (二)被告辯稱原告之配偶於89年間向被告借款上千萬元，始由原
    告提供系爭土地設定抵押權云云，有提出明細表及匯款單11
    紙可證（臺灣高雄地方法院98年度審訴字第213號卷頁25-31
    ）。惟一般人匯款進入他人帳戶內之原因甚多，非僅存有借
    貸之原因，始將錢匯入借款人之帳戶，而該帳戶係原告提供
    訴外人鎧宏企業公司週轉款項之帳戶，被告與訴外人鎧宏企
    業公司即原告之配偶亦有長久之業務往來關係，亦為被告所
    不否認，故被告抗辯有將錢匯入原告帳戶一事，未能提出更
    有利於被告之證明，尚不足以證明原告與被告間借貸關係存
    在之直接證據，是被告所辯尚不足取。至於原告主張係被告
    執原告之不動產權狀、印鑑章及印鑑證明擅自設定抵押權云
    云，經查，按私人之印章，由自己使用為常態，被人盜用為
    變態，主張變態事實之當事人，自應就此印章被盜用之事實
    負舉證之責任，最高法院86年度臺上字第717號著有裁判可
    資參照。原告主張以系爭土地設定抵押之證件非伊所簽發，
    亦即主張設定抵押等證件之印文係遭盜蓋，故不須負責等語
    。惟參照上開判決意旨，自應由原告就設定抵押等證件之印
    文係遭盜蓋一事負舉證之責，然因原告僅空言主張設定抵押
    等證件之印文係遭盜蓋，卻未能舉出相關事證以實其說，故
    原告此部分主張應不足採。
  (三)本件原告主張於90年3月5日抵押權設定契約書內記載：「…
    實際上雙方並無債務之糾紛…」，故兩造間並無債權債務之
    法律關係存在等語，此有提出抵押權設定契約書在卷可稽（
    本院卷第18頁），又上開抵押權設定契約書「聲請登記以外
    之約定事項」欄中，另載有「本件抵押權係因權利人（即被
    告）對於本筆土地擁有全部權利，實際上雙方並無債務之糾
    紛，義務人（即原告）需盡所有權移轉之義務」等語，足見
    前述抵押權設定時，兩造間尚難認有債權債務關係存在。經
    本院傳訊證人吳春瑩即代書到庭具結後證稱：「（問：本件
    抵押權設定是否你辦的）是」、「（問：契約書上第二項「
    雙方並無債務糾紛」是否是你寫的）是」、「（問：是何意
    ？）他們都是有債務存在，只是私底下沒有糾紛」、「（問
    ：有何債務存在，是否知道？）借貸關係吧」、「（問：詳
    細情形是否知道？）沒有很清楚」、「（問：為何知道他們
    有債務關係存在？）我們一起去設定土地的地方，權利人乙
    ○○帶我到這個地方，跟我說他們互相有借錢，義務人願意
    把土地抵押給權利人乙○○」、「（問：原告甲○當時有無
    在場？）甲○我不知道是誰，時間已經那麼久了，我不太記
    得，我只記得雙方都有在現場」、「（問：是男的，還是女
    的？）雙方都是男的」、「（問：更深入的借貸關係是否了
    解？）不了解」、「（問：你們的約定事項第一句「本件抵
    押權係因權利人對本筆土地擁有全部權利」，是何意？）因
    為他們有借貸關係，用這筆土地抵押給他，當時因農地不能
    隨便移轉，如果可以移轉時，義務人就要無條件移轉給他」
    、「（問：這是否是權利人告訴你的？）不是，我有到現場
    ，雙方有提出這個條件，他們雙方都有說他們有借貸關係」
    等語在卷（見本院98年9月30日言詞辯論筆錄、本院卷第109
    、110頁），由證人吳春瑩上開證詞觀之，證人對於兩造間
    是否有債權債務之法律關係並不清楚，其認為兩造有借貸關
    係，純粹出於臆測以及當時在場二人之陳述，又參酌抵押權
    設定契約書內有「實際上雙方並無債務之糾紛，義務人需盡
    所有權移轉之義務」之記載，應認兩造間確無債權債務之法
    律關係，否則無須另為此約定，準此，證人吳春瑩之證詞尚
    難為有利於被告之認定。
  (四)被告抗辯兩造間若無借貸關係或其他債權存在，原告不可能
    提供土地設定抵押權以擔保對於被告之債務云云。被告並以
    原告提出之他項權利證明書、抵押權設定契約書、土地登記
    申請書可證（本院卷第17-19頁），惟就上開抵押權設定內
    容，該抵押權所擔保之債權金額為6,000,000元，權利種類
    則僅記載抵押權，而非最高限額抵押權，衡諸常理，若原告
    曾向被告借款，則該借款金額應相當接近600萬元，但被告
    所提出之匯款單90年3月5日所載金額則僅有2,010,000元，
    有被告所提附表編號11可憑（本院卷第35頁），此與抵押債
    權6,000,000元並不相符，故被告於90年3月5日所匯予原告
    2,010,000元，是否即為上開抵押權所擔保債權金額中之一
    部分，亦不無疑義。
  (五)被告就本案抵押權債權金額前後多次敘述相互矛盾歧異：
    1.被告於本案98年2月17日所具答辯狀（高雄地院98年審訴
      字第213號卷第23頁）載述以「…本件原告於民國89年間
      起，與其夫（註：洪榮成，於95年12月16日亡故）向被告
      借款上千萬元，此有附呈之明細表及匯款單11紙可證，民
      國90年3月5日因原告及其夫無法清償，始由原告提供系爭
      之土地設定本件抵押權，…。」，而由該書狀附表可知，
      被告所稱之抵押債權額，共10,578,626元。然而系爭抵押
      權所擔保之範圍僅600萬元，是以上開匯款是否確為抵押
      債權，已有可疑。
    2.又被告前於本院96年拍字第1617號（集股）聲請拍賣抵押
      物事件，其於96年9月29日所提出之民事聲請裁定拍賣抵
      押物狀則載述以：「緣相對人（即本案原告）向聲請人（
      即本案被告）借用新台幣600萬元，約定清償期為不定期
      ，利息遲延利息，違約金均無，並以相對人所有如附表所
      示之不動產設定抵押權為擔保，並登記在案。…」（見聲
      請狀二、（二）），並檢具如下本票四張作為抵押債權之
      表示：(1)發票日90年4月3日，到期日90年4月30日，票面
      金額945,000元；(2)發票日90年4月3日，到期日90年4月30
      日，票面金額914,639元；(3)發票日90年4月3日，到期日
      僅記載90年而未載月日，票面金額2,528,718元；(4)發票
      日90年3月5日，到期日90年4月5日，票面金額210萬元，
      共計6,488,357元。此有抵押押權設定契約及拍賣抵押物
      聲請本票影本附卷可稽（本院卷第23頁），亦經本院調卷
      查核屬實（本院96年拍字第1617號卷）。惟查，上開本票
      四張作為抵押債權有所疑義者為：何以648餘萬元之債
      權僅設定600萬元之抵押權；而既有本票到期日之記載，
      竟又於前之聲請狀表示：「約定清償期為不定期」，兩相
      矛盾；何以於擔保不足之情形下，又為「利息、遲延利
      息、違約金均無」與社會經驗事實明顯悖離；本件係一
      般抵押權而非最高限額抵押權，何以本件抵押權於90年3
      月2日送件申請登記，於90年3月5日登記完成，而其抵押
      債權竟係發生在後，發票日分別為90年4月3日，90年3月5
      日之本票債權？且查前揭本票四張其中票面金額分別為
      945,000元以及914,639元之二張本票業經本院97年度南簡
      字第1447號確認本票債權不存在，此有該民事判決附卷可
      稽（本院卷第24頁），該判決並因被告未上訴而業於98年
      5月13日確定，亦有判決確定證明書影本附卷可稽（本院
      卷第95頁），準此，益徵被告就系爭抵押權是否抵押債權
      確有疑義。
    3.被告於96年9月29日聲請拍賣抵押物裁定，經裁定准予拍
      賣後，嗣於97年6月25日具狀聲請強制執行，卻於民事聲
      請強制執行狀中記載債權金額為5,228,718元，而所附之
      債權憑證為如下三張本票：(1)發票日90年3月5日，到期日
      90年4月5日票面金額210萬元（同上(五)所示本票）；(2)發
      票日90年4月3日，到期日僅記載90年而未載月日，票面金
      額2,528,718元（同上(五)所示本票）；(3)發票日90年4月2
      日，到期日90年4月30日，票面金額60萬元，共計
      5,228,718元（本院卷第96、97頁：聲請強制執行狀及所
      附本票三張影本）。
    4.基上以觀被告於98年2月17日（高雄地院98年審訴字第
      213號卷第23頁）、96年9月29日（本院96年拍字第1617號
      卷）、97年6月25日（本院97年執字第48712號卷）三度具
      狀所表示之抵押債權其種類、依據與發生日期以及債權金
      額俱不相同；其中98年2月17日所具答辯狀其編號11之
      匯款201萬元日期係90年3月5日，已在申請抵押權登記之
      90年3月2日之後；而96年9月29日所具聲請拍賣抵押物狀
      與97年6月25日所具聲請強制執行狀中所附本票其發票日
      分別為90年4月3日、90年3月5日、90年4月2日，亦均在90
      年3月2日之後，均不足作為本件抵押債權；98年2月17
      日所具答辯狀之90年3月5日匯款201萬元以外之其餘10筆
      匯款，雖均在90年3月2日之前（98年審訴213號卷第25頁
      ），惟與抵押權設定契約書上載「實際上雙方並無債務之
      糾紛」意旨歧異，況如前所述，被告將錢匯入原告之帳戶
      一事，並不足以作為證明與兩造有借貸關係存在之直接證
      據，是本案抵押債權是否存在確屬可疑。
  (六)末查，被告於本院96年度拍字第1617號主張抵押債權為四張
    本票，而被告初主張為匯款1千餘萬元，其後復主張數千萬
    元已難盡信，且被告所提出之匯款委託書及明細表，金額總
    共10,578,626元，縱被告有將款項匯給原告，亦僅能說明兩
    造間確有資金往來，尚不足證明被告對原告有借款債權存在
    ，況原告亦提出自90年以來已陸續支付被告超過上述之金額
    ，其詳細如下：民國90年問以支票支付被告共2,933,315
    元。（本院卷第29頁）民國91年間以支票支付被告共
    1,954,809元。（本院卷第29頁反面）民國92年問以支票
    支付被告共2,578,442元。（本院卷第30頁）另自民國94
    年至95年間以現金匯款給被告共4,800,000元。（本院卷第
    31、32頁）合計原告共支付被告12,266,566元，此有原告所
    提出之三信前鎮分行帳號1143-5、誠泰北高雄分行帳號
    00-000000-0支票明細單三紙及匯款申請書10紙附卷可稽（
    本院卷第29頁至32頁），實已超過被告匯給原告之金額
    10,578,626元，因此兩造間縱有資金往來，原告曾收受被
    告之資金，但原告也相對給付被告超過之金額，顯見原告
    亦無積欠被告任何款項，亦即被告對原告已無任何債權存在
    。
  (七)按抵押權為擔保物權，具有從屬性，倘無所擔保之債權存在
    ，抵押權即無由成立，自應許抵押人請求塗銷該抵押權之設
    定登記有最高法院70年度台上字第513號及84年度台上字第
    167號判決要旨可參；又一般抵押權係從屬於債權而存在，
    故必先有被擔保之債權存在，而後抵押權始得成立，與最高
    限額抵押，抵押權成立時，可不必先有債權存在之情形不同
    （最高法院89年度台上字第562號判決要旨參照）。查本件
    兩造間所設定之抵押權為一般抵押權，此有土地登記謄本及
    土地登記申請書、抵押權設定契約書等相關文件在卷可稽，
    而系爭抵押權設定時，兩造間有金錢往來但尚難認有何具體
    之債權債務關係存在，且設定後雙方亦有大額款項之資金往
    來，業如前所述，是系爭抵押權所擔保之債權既難以證明存
    在，該抵押權即失其附麗，綜上所述，本件被告就兩造間有
    何確切金額之借貸關係存在情事，無法舉證證明之，則原告
    起訴請求確認兩造間就系爭土地於90年3月5日在臺南縣麻豆
    地政事務所所設定權利價值6,000,000元之抵押債權不存在
    ，為有理由，應予准許。
六、本件為判決之基礎已臻明確，兩造其餘之攻擊或防禦方法及
    未經援用之證據，經本院斟酌後，認為均不足以影響本判決
    之結果，亦與本案爭點無涉，自無逐一詳予論駁之必要，併
    此敘明。
七、按訴訟費用，由敗訴之當事人負擔；又法院為終局判決時，
    應依職權為訴訟費用之裁判，民事訴訟法第78條及第87條第
    1項分別定有明文。經核本件訴訟費用額為60,400元（即第
    一審裁判費），而原告之請求為有理由，爰依上開規定確定
    被告應負擔之訴訟費用如主文第3項所示。
八、據上論結，本件原告之訴為有理由，依民事訴訟法第78條、
    第87條第1項，判決如主文。
中    華    民    國    98    年    10    月    22    日
                  民事第二庭    法  官  侯明正
以上正本係照原本作成
如對本判決上訴，須於判決送達後20日內向本院提出上訴狀。
中    華    民    國    98    年    10    月    22    日
                                書記官  程欣怡


司法院資訊處製作；財團法人民間司法改革基金會備份。
